臺灣臺北地方法院民事判決　　　　　　　　　　　　　　九十三年度保險字第五號
　　原　　　告　乙○○
　　訴訟代理人　陳在源律師
　　被　　　告　南山人壽保險股份有限公司
　　法定代理人　丙○○
　　訴訟代理人　甲○○
　　　　　　　　謝宜珊律師
右當事人間請求給付保險金事件，本院於民國九十三年十月七日言詞辯論終結，判決
如左：
    主      文
原告之訴及假執行之聲請均駁回。
訴訟費用由原告負擔。
    事實及理由
一、原告主張：原告為訴外人張一新之姊，張一新為被告之業務襄理，張一新與被告
    簽訂四份保險契約，均列原告為身故保險金之受益人，約定由被告每月由張一新
    之薪資內自動辦理扣繳保險費，因月繳保費金額均甚低，絕無薪資不足扣抵致保
    險契約失效之理。張一新名為聘任之業務人員，實際與被告間屬僱傭關係，其勞
    務所得自屬薪資，被告改變名目簽署所謂業務代表聘約書，並將薪資更名為業務
    津貼，不能使薪資變更其勞務代價之性質，有勞動基準法之適用甚明，被告之佣
    金返還請求權縱使存在，亦屬違約金性質，依勞動基準法第二十六條規定，被告
    不得預扣。國內強制執行實務慣例，遵照強制執行法第五十二條第一項、第一百
    二十二條規定，以勞工薪資債權作為強制執行標的時，均僅扣押執行每月薪資之
    三分之一，故勞工薪資中逾三分之一以上之額度，為禁止扣押之債權，依民法第
    三百三十八條規定，張一新薪資中逾三分之一以上部分，不得作為抵銷之對象，
    被告以佣金返還債權為抵銷，未留分文薪資予張一新，自屬違法，不生抵銷效力
    。業務人員管理規定第十六條違反勞動基準法第二十六條、強制執行法第五十二
    條第一項、第一百二十二條、民法第三百八十八條、第三百八十五條第一項等強
    制規定，又係片面制定而與全部業務人員簽訂之定型化契約，當然無效。被告無
    權就張一新當月薪資逾三分之一額度以上部分逕自抵銷，該不得抵銷部分之薪資
    ，足供繳納張一新所投保上揭四份保險契約之保險費，被告應依約自動收繳，其
    怠於收繳保險費，不得主張保險契約失效。張一新已於九十一年十二月二十八日
    自殺身亡，爰依保險契約，請求被告給付保單號碼Ｚ000000000號之保險金新台幣
    （下同）一百萬元、保單號碼10771號之保險金三百萬元、保單號碼000000000號
    之保險金一百二十萬元，共計五百二十萬元等語。並聲明：(一)被告應給付原告五
    百二十萬元及自九十二年一月二十三日起至清償日止，按週年利率百分之十計算
    之利息。(二)願供擔保請准宣告假執行。
二、被告則以：保單號碼000000000 號，投保二單位，要保書投保規則中之費率表記
    載每一單位保額為新台幣五十萬元，故保險金額為一百萬元，並非一百二十萬元
    。被告與張一新於八十四年間訂有業務代表聘約書，無固定底薪或薪資，亦無固
    定上下班時間，僅依招攬完成之保險契約件數、種類、年期、保險費繳別不同按
    不同佣金比例計算所得，性質屬於承攬契約。被告以張一新成功招攬案件所得支
    領之報酬，減去嗣後保戶撤銷案件被告原需支付之報酬，來計算實際應給付張一
    新之報酬，此等契撤返佣之給薪型態本即為業務員報酬之計算公式，並非抵銷，
    縱使為抵銷，亦不屬於預扣工資或禁止扣押之債，張一新就被契撤保險契約所預
    領之佣金至多相當於民法第一百七十九條屬無法律上之原因而受有利益，係為不
    當得利而應返還，自非違約金。業務員依其與被告所簽訂之契約中內含之業務人
    員管理規定第五條、十六條等規定，已明瞭取消任何保險契約並退還已繳保費予
    保戶時，業務員之報酬即得被扣除，被告毋庸再負通知義務，惟被告對張一新仍
    有為催告通知。況被告行使契撤返佣請求權之期間為九十一年六、七月間，同年
    八、九、十月津貼仍為結欠，張一新未繳納保險費勢必使保險契約失其效力，迨
    至同年十一月經依約計算張一新有可領取之津貼時，張一新亦未將所欠保費及自
    動墊繳之費用償還以恢復保險契約之效力，足見張一新並無繼續投保意願，張一
    新保險契約失效並非因被告扣抵其津貼所致。縱保單未失效，張一新係因自殺而
    死亡，與意外事故不符，且為意外險條款第十四條除外責任事項，被告仍無需給
    付保單號碼000000000號保險金一百萬元，另保單號碼10771號保險契約生效日為
    九十年二月一日，張一新自殺身故距保險契約生效日僅逾一年餘，與契約條款第
    二十條連續投保滿一年後之約定不符，且不符保險法第一百零九條之除外責任規
    定，被告亦無需給付該部分之保險金三百萬元等語，資為抗辯。並聲明：(一)如主
    文第一項所示。(二)如受不利判決，願供擔保請准宣告免為假執行。
三、查張一新為被告之業務襄理，於八十六年五月間向被告投保團體意外傷害保險，
    投保二單位，保單號碼000000000號（下稱系爭意外險），復於八十九年二月二
    十五日投保保單號碼Ｚ000000000號之「南山新康祥終身壽險」，約定保險金額為
    一百萬元（下稱系爭終身壽險），再於九十年一月十五日向被告投保保單號碼
    Ｚ000000000號之「南山保本養老保險」，約定保險金額為一百萬元，又於九十年
    二月一日向被告新投保保單號碼10771號之「南山團體一年定期人壽保險」，約
    定保險金額為三百萬元（下稱系爭一年定期壽險），除系爭意外險約定之身故受
    益人為訴外人張一中外，其餘均約定以原告為身故受益人，張一新嗣於九十一年
    十二月二十八日自殺身亡等情，為兩造所不爭執，並有原告提出之系爭終身壽險
    保險單、要保書、系爭一年定期壽險加保約定書、系爭意外險加入卡（見本院卷
    第二一至二二頁、第二三至二四頁、第二六頁、第二七頁）附卷可佐，堪信為真
    實。
四、原告請求被告給付系爭意外險保險金一百二十萬元、系爭終身壽險保險金一百萬
    元、系爭一年定期壽險保險金三百萬元，被告則辯稱：上開保險契約已因張一新
    未繳保險費而失效，且張一新係因自殺而死亡，被告無給付系爭意外險、一年定
    期壽險保險金之義務等語。茲就系爭意外險、終身壽險、一年定期壽險之契約效
    力是否於張一新死亡前停止部分，論述如下：
  (一)查張一新於九十一年五月間招攬要保人為訴外人汪麗秋、林彥德、蔡崇彬、載世
    宗及原告之新保險契約，被告即給付張一新該部分之第一保單年度業務津貼、額
    外津貼共計二十三萬八千七百九十八元（3276＋32760＋92400＋43750＋49600＋
    1547＋15465＝238798 ），嗣汪麗秋、林彥德、蔡崇彬、載世宗及原告分別於同
    年六月四日、同月二十日，由張一新見證下，向被告聲明因故不克投保，其等投
    保之上揭保險契約自始無效，並聲請退還已繳保險費，被告乃將退還汪麗秋、林
    彥德、蔡崇彬、載世宗及原告之保險費委由張一新轉交原告等人之事實，業據被
    告提出九十一年五月份之張一新業務津貼表一份、新契約取消申請書五件為證（
    見本院卷第七六至七八頁螢光筆標示部分、第七一至七五頁），堪信為真實。則
    依被告與張一新在業務人員管理規定第五條之約定：「不論任何理由，倘公司取
    消任何保險契約並退還已繳保費，業務代表應同時退還其自該保件已領取之業務
    津貼或服務津貼予公司」，被告自得請求張一新依約返還張一新於九十一年五月
    份津貼中已額外領取而不應領取之津貼共計二十三萬八千七百九十八元。
  (二)次查，被告已於九十一年六月份起自張一新業務津貼中扣抵張一新應返還之津貼
    ，同年六月之津貼不足扣抵上揭應返還之津貼二十三萬八千七百九十八元，及張
    一新當月應繳納其向被告投保之四份保險契約之保險費九千零九十五元（93＋61
    2＋2489＋5901＝9095 ），迄同年十一月張一新之津貼扣除其應返還之津貼後才
    有結餘而實發該月津貼六千七百二十六元，張一新未繳納同年七月起按月應繳納
    之保險費之事實，有被告提出之同年六月至十一月份之張一新業務津貼表為證（
    見本院卷第七九至九七頁），亦堪信屬實。
  (三)按系爭終身壽險契約第五條約定：「分期繳納的第二期以後保險費，應照本契約
    所載交付方法及日期，向本公司所在地或指定地點交付，．．．。第二期以後分
    期保險費保險費到期未交付時，．．．；月繳或季繳者，則自保險單所載交付日
    期之翌日起三十日為寬限期間。約定以金融機構轉帳或其他方式交付第二期以後
    的分期保險費者，本公司於知悉未能依此項約定受領保險費時，應催告要保人交
    付保險費，其寬限期間依前項約定處理。逾寬限期間仍未交付者．本契約自寬限
    期間終了翌日起停止效力。．．．。」、第六條約定保險費之墊繳（見本院卷第
    一七三頁）。查被告於九十一年六月份無法在張一新之津貼中扣繳保險費，並依
    約以保單價額準備金自動墊繳保險費後，催告張一新繳納系爭終身壽險契約保險
    費之情，有交寄大宗掛號函件執據附卷可考（見本院卷第二三四至二三六頁）；
    至被告主張系爭意外險、系爭一年定期壽險部分之催告，係由分公司之業務助理
    面交保費結欠通知、保險失效通知單等予張一新之方式等語，為原告所否認，原
    告又未聲請訊問證人以證明有交付上開文件，故尚難認被告有將保費結欠通知、
    保險失效通知單交付張一新，但查，業務津貼表背面附註事項第三點記載：「當
    月若有結欠者，請最遲於當月二十一日以前償還，若逾期償還或未繳，代扣個人
    保險費之保單將會停效，．．．。」（見本院卷第一四八頁），而張一新在被告
    公司任職多年，對業務津貼表背面上揭制式之附註事項應已明瞭，則其知悉九十
    一年六月份起之業務津貼表月結為負數時，該業務津貼表背面之附註事項即已生
    催告繳費並預告保單停效之效力。張一新迄九十一年十二月二十八日自殺前，仍
    未繳納其自同年七月起每月應繳納之系爭意外險、終身壽險、一年定期壽險之保
    險費及其另向被告投保之南山保本養老保險之保險費，則依上開約定，被告辯稱
    系爭意外險、系爭終身壽險、系爭一年定期壽險在被保險人張一新自殺前已停止
    效力等語，應屬可取。
  (四)雖原告主張：被告之佣金返還請求權，屬違約金性質，依勞動基準法第二十六條
    規定，被告不得預扣云云。按雇主不得預扣勞工工資作為違約金或賠償費用。勞
    動基準法第二十六條固定有明文。但所謂預扣勞工工資，係指在違約、賠償等事
    實未發生前或其事實已發生，但責任歸屬、範圍大小、金額多寡等未確定前，雇
    主預先扣發勞工工資作為違約金或賠償費用。而本件張一新於九十一年五月間招
    攬要保人分別為汪麗秋、林彥德、蔡崇彬、載世宗及原告等人之新保險契約，被
    告即依約先給付張一新該部分之第一保單年度業務津貼、額外津貼共計二十三萬
    八千七百九十八元，然汪麗秋、林彥德、蔡崇彬、載世宗及原告等人嗣於同年六
    月間，在張一新見證之下，向被告聲明不克投保及聲請退還已繳保險費，其等已
    繳保險費已由張一新轉交退還原告等人，則依業務人員管理規定第五條之約定，
    張一新應即將其已溢領之津貼共計二十三萬八千七百九十八元退還被告之事實，
    已詳如前四(一)所述，被告自得依約在九十一年六月份起張一新之津貼中扣抵，上
    開張一新依約應返還之津貼，係張一新溢領之金額，自非屬違約金或損害賠償，
    且張一新應返還之金額明確，並無預扣勞工工資作為違約金或賠償費用之情形，
    是原告上開主張，自無足取。
  (五)又原告另主張：張一新之薪資中逾三分之一以上之額度，為禁止扣押之債權，依
    民法第三百三十八條規定，不得作為抵銷之對象，被告無權就張一新當月薪資逾
    三分之一以上部分以佣金返還債權逕自抵銷，該不得抵銷部分之薪資，足供繳納
    張一新所投保四份保險契約之保險費，被告應依約自動收繳，其怠於收繳保險費
    ，不得主張保險契約失效云云，然查：
  1.按禁止扣押之債，其債務人不得主張抵銷。民法第三百三十八條固定有明文。所
    謂禁止扣押之債，即如強制執行法第一百二十二條、公務人員退休法第十四條及
    公務人員撫卹法第十三條規定之情形。但強制執行法第一百二十二條所為：債務
    人對於第三人之債權，係維持債務人及其家屬生活所必需者，不得強制執行之規
    定，僅於債務人對於第三人之債權有其適用，至債權人對於債務人之債權，則不
    在該條適用之列，亦即債權人對於債務人之債權，非禁止扣押之債，不受民法第
    三百三十八條所定債務人不得主張抵銷之限制（最高法院八十年度台上字第一五
    八八號判決參照）。本件被告係以其依約得請求張一新返還溢領津貼之債權，自
    其依約應給付張一新之津貼中扣抵，依上開說明，自非屬禁止扣押之債，應不受
    民法第三百三十八條所定債務人不得主張抵銷之限制。是被告於九十一年六至十
    一月間，以張一新依約應返還被告之同年五月份津貼，自其依約應發給張一新同
    年六至十一月之津貼扣抵，自屬有據，應已生抵銷之效力。
  2.且查被告對張一新之債權，有溢領津貼之返還請求權及保險費之給付請求權，被
    告於九十一年六至十月間，以張一新依約應返還被告之同年五月津貼自其依約應
    發給張一新之津貼中全額扣抵，縱若有不當，但張一新依保險契約應給付被告之
    保險費，顯非屬張一新賴以維生之部分，且被告以張一新依約應返還被告之津貼
    與被告依約應發給張一新之津貼抵銷時，應否酌留張一新賴以維生之部分後實際
    發給某金額之津貼之問題，與被告未於九十一年七月至十月間自張一新之津貼中
    主張抵銷張一新積欠被告之保險費債務無涉，則原告以被告就張一新應返還之津
    貼與張一新當月薪資逾三分之一部分之抵銷不合法為由，據以主張被告應自張一
    新三分之二之薪資中自動收繳保險費云云，自不足取。況如依原告主張張一新之
    薪資逾三分之一以上部分不得作為抵銷之對象云云，則被告行使任何債權主張抵
    銷均受當月津貼三分之一之限制，被告在以張一新之當月薪資三分之一扣抵溢領
    津貼後，被告亦無法再逕自張一新其餘三分之二之薪資主張與其積欠被告之保險
    費債務為抵銷，只得由張一新自行向被告繳納保險費，是原告主張被告不得抵銷
    部分之薪資即張一新當月逾三分之一以上部分之薪資，足供繳納張一新所投保之
    四份保險契約之保險費，被告應依約自動收繳，其怠於收繳保費，不得主張保險
    契約失效云云，亦洵無足取。
五、綜上所述，系爭意外險、系爭終身壽險、系爭一年定期壽險在被保險人張一新自
    殺前已停止效力，原告自不得再依上開保險契約請求被告給付保險金。從而，原
    告依上開保險契約，請求被告給付保險金共計五百二十萬元，及自九十二年一月
    二十三日起至清償日止，按週年利率百分之十計算之利息，為無理由，應予駁回
    。
六、原告之訴既經駁回，其假執行之聲請已失所附麗，應併予駁回。
七、本件為判決之基礎已臻明確，兩造關於被告與張一新間為承攬或僱傭契約、被告
    所發給津貼之性質、系爭意外險之保險金額究為一百二十萬元或一百萬元，及張
    一新之自殺是否為連續投保滿一年後之自殺、是否符合系爭意外險或系爭一年定
    期壽險之除外責任事項等其餘主張、陳述並所提證據，經審酌後，認均與本件之
    結論無礙，爰不再一一論述，附此敘明。
八、結論：本件原告之訴為無理由，依民事訴訟法第七十八條，判決如主文。
中　　　華　　　民　　　國　　九十三　　年　　　十一　　　月　　  九　　日
                                            民事第五庭法  官　羅富美
右為正本係照原本作成
如對本判決上訴，須於判決送達後廿日內向本院提出上訴狀
中　　　華　　　民　　　國　　九十三　　年　　　十一　　　月　　  九　　日
                                                      書記官　郭錦賢
